臺灣高等法院刑事裁定
109年度抗字第1946號
抗  告  人
即  被  告  許喬傑



上列抗告人因違反毒品危害防制條例案件，不服臺灣新北地方法
院中華民國109年9月29日裁定（109年度易字第315號），提起抗
告，本院裁定如下：
    主  文
原裁定撤銷，發回臺灣新北地方法院。
    理  由
一、原裁定意旨略以：
  ㈠抗告人即被告甲○○於民國108年4月5日某時許，在臺灣地區某
    不詳處所，以將第二級毒品甲基安非他命放入玻璃球燒烤後
    吸食煙霧方式，施用第二級毒品甲基安非他命1次。嗣因被
    告另案遭通緝，而於108年4月8日9時25分許，在新北市○○區
    ○○路00號前為警逮捕，經警徵得其同意後採集尿液送驗，結
    果呈安非他命及甲基安非他命均陽性反應。被告雖抗辯本件
    警方對其所為之採尿過程有違法定程序，其尿液檢驗報告不
    得作為證據云云。惟稽之卷內證人即本案對被告採尿之員警
    鐘稚鈞於偵查及原審審理中證述、原審勘驗警詢光碟之勘驗
    筆錄、暨其他卷內相關證據等，認本件警方對被告所為之採
    尿程序合法，被告尿液檢驗報告得作為證據，故被告所辯並
    不可採。是被告對於其於上開時、地確有施用第二級毒品犯
    行，於原審審理時坦承明確，且有上開同意書、新北市政府
    警察局受採集尿液檢體人姓名及檢體編號對照表、臺灣檢驗
    科技股份有限公司濫用藥物實驗室108年4月22日濫用藥物檢
    驗報告等附卷可憑（見毒偵卷第7至9頁），本案事證明確，
    被告施用第二級毒品犯行應堪認定。
　㈡按行為後法律有變更者，適用行為時之法律；但行為後之法
    律有利於行為人者，適用最有利於行為人之法律，刑法第2
    條第1項定有明文。又毒品危害防制條例第20條於109年1月1
    5日修正，而於同年7月15日生效施行。又觀同條例第35條之
    1第2款規定，可知於修正施行前犯同法第10條案件於修正施
    行後，審判中案件當由法院依修正後規定處理。本案係於10
    9年1月13日即修正前繫屬原審，揆諸前揭說明，本案應適用
    修正施行後之規定處理。又109年1月15日修正公布、同年7 
    月15日施行之毒品危害防制條例第20條第3項規定，犯第10
    條之罪於觀察、勒戒或強制戒治執行完畢釋放後，3年後始
    再犯者，不論其行為係在新法施行生效前或施行生效後所為
    （同條例第35條之1第1、2款參照），均應適用同條第1、2 
    項（即應先觀察勒戒或強制戒治）之規定，其修法理由謂：
    施用毒品者具「病患性犯人」之特質，並參諸世界各國之醫
    療經驗及醫學界之共識，咸認施用毒品成癮者，其心癮甚難
    戒除，如觀察、勒戒或強制戒治執行完畢釋放後，3年後始
    再有施用第一級、第二級毒品之行為者，足見其有戒除毒癮
    之可能，宜再採以觀察、勒戒方式戒除其身癮及以強制戒治
    方式戒除其心癮之措施，為能放寬觀察、勒戒或強制戒治制
    度之適用時機，以協助施用者戒除毒癮，爰修正第3項。同
    條例第23條第2項亦配合修正為「觀察、勒戒或強制戒治執
    行完畢釋放後，3年內再犯第10條之罪者，檢察官或少年法
    院（地方法院少年法庭）應依法追訴或裁定交付審理。」可
    知本次修法對於施用毒品者施以觀察勒戒、強制戒治，或依
    法追訴（或裁定交付審理）之適用範圍，係確立初犯為具「
    病患性犯人」之特質應先經一完整之醫療處置，3年內再犯
    者應依法追訴（或裁定交付審理），3年後再犯則裁定觀察
    勒戒，殆無疑義。但對於3犯以上距最近1次觀察勒戒或強制
    戒治執行完畢釋放後，逾3年者，究應適用同條例第20條第3
    項或第23條第2項處理，本次修法未明確規定，惟基於罪刑
    法定之明確性原則、法文之文義解釋，參諸觀察勒戒等治療
    處置，乃結合醫師、觀護人、社工心理諮商等不同領域之專
    業人員參與之保安處分措施，目的除在戒除施用毒品者身癮
    、心癮之措施外，並企圖重新塑造生活紀律，改變其病態行
    為，與刑罰之執行並不相同，無法以刑罰補充或替代上開醫
    療處置之特性。從而，3犯以上如距最近1次觀察、勒戒或強
    制戒治執行完畢釋放後，已逾3年者，其間縱經判刑、執行
    ，究與觀察勒戒或強制戒治已經完整之治療療程不同，無法
    補充或替代上開之醫療處置，均應再予觀察勒戒之機會，方
    為適法（最高法院109年度台上字第3240號、第3131號判決
    意旨參照）。被告前因施用毒品案件，經法院裁定送觀察、
    勒戒後，認無繼續施用毒品之傾向，於103年1月27日執行完
    畢釋放出所並經檢察官為不起訴處分確定等情，此有本院被
    告前案紀錄表在卷可憑，故被告本案施用第二級毒品之時間
    距離最近1次觀察勒戒、強制戒治執行完畢釋放日既已逾3年
    ，雖被告在此期間曾犯其他施用毒品罪經起訴、判刑或執行
    ，依前開說明，本案仍應裁定送觀察、勒戒，被告對此亦供
    稱可以接受等語（見原審卷第182頁），且依毒品危害防制
    條例第20條第3項、第35條之1第2款及其立法理由之說明，
    在兼顧程序經濟之情形下，本案雖已經檢察官起訴，仍應由
    原審逕依職權裁定將被告送勒戒處所觀察、勒戒，其期間不
    得逾2月等語。
二、抗告意旨略以：被告於排尿而遭警方採證時並無真摯之同意
    ，不得認定被告於自願採尿同意書上簽名即認為被告有自願
    配合採尿之真意。證人鐘稚鈞於原審109年6月29日審判程序
    中所做之證述有多處矛盾，並無法證明被告有簽自願採尿同
    意書上之真摯同意。本件警方並無相當理由可依刑事訴訟法
    第205條之2規定強制採驗被告之尿液。綜上，本件警方對被
    告所為之採尿過程有違法定程序，被告之尿液檢驗報告不得
    作為證據，是本件並無證據可證明被告有毒品危害防制條例
    第10條第2項之行為，爰請求為被告無罪之判決云云。
三、查被告行為後，毒品危害防制條例第20條、第23條、第24條
    業經修正，並增訂第35-1條規定，經總統於109年1月15日公
    布、同年7月15日施行。茲就法律適用情形說明如下：
　㈠毒品危害防制條例第20條第3項、第23條第2項分別修正為「
    依前項規定為觀察、勒戒或強制戒治執行完畢釋放後，『3年
    後』再犯第10條之罪者，適用前2項之規定」、「觀察、勒戒
    或強制戒治執行完畢釋放後，『3年內』再犯第10條之罪者，
    檢察官或少年法院（地方法院少年法庭）應依法追訴或裁定
    交付審理」。另增訂同條例第35條之1第2款規定「審判中之
    案件，由法院或少年法院（地方法院少年法庭）依修正後規
    定處理；依修正後規定應為不起訴處分或不付審理之裁定者
    ，法院或少年法院（地方法院少年法庭）應為免刑之判決或
    不付審理之裁定」，亦即法院就審判中之施用毒品案件，應
    依上揭修正後規定處理，合先敘明。
　㈡觀諸毒品危害防制條例第20條第3項、第23條第2項之修法理
    由略以：施用毒品者具「病患性犯人」之特質，並參諸世界
    各國之醫療經驗及醫學界之共識，咸認施用毒品成癮者，其
    心癮甚難戒除，如觀察、勒戒或強制戒治執行完畢釋放後，
    3年後始再有施用第一級、第二級毒品之行為者，足見其有
    戒除毒癮之可能，宜再採以觀察、勒戒方式戒除其身癮及以
    強制戒治方式戒除其心癮之措施，為能放寬觀察、勒戒或強
    制戒治制度之適用時機，以協助施用者戒除毒癮，爰修正第
    20條第3項、第23條第3項等語。可知本次修法對於施用毒品
    者，認具有病患性犯人性質，對初犯採觀察、勒戒或強制戒
    治等治療方式以戒除其身癮及心癮，並放寬施以觀察勒戒或
    強制戒治之適用時機，倘前述觀察、勒戒或強制戒治後「3
    年後再犯」，顯見前所實施治療方式已足以遮斷其施用毒品
    之癮，為期自新，應裁定觀察勒戒，以協助施用者澈底戒除
    毒癮。但對於第3次（或第3次以上）再度施用毒品之時間，
    距最近1次觀察、勒戒或強制戒治執行完畢釋放後已逾3年者
    ，應適用同條例第20條第3項，抑或同條例第23條第2項規定
    處理，法律並未明確規定，惟基於罪刑法定之明確性原則、
    法條之文義解釋，參諸觀察、勒戒等治療處置乃結合醫師、
    觀護人、社工心理諮商等不同領域之專業人員參與之保安處
    分措施，其目的無非希望施用毒品者能戒斷毒癮，改變其病
    態行為，在憲法保障人身自由、生存權、健康權等基本人權
    之規範下，由國家在資源許可的範圍內，善盡維護國民身心
    健康的最低限度保護義務，且最高法院已明示該院95年度第
    7次及97年度第5次刑事庭會議決議，不再供參考（見最高法
    院109年8月11日第3次刑事庭會議決議及多數見解），應認
    第3犯（或第3犯以上）如距最近1次觀察、勒戒或強制戒治
    執行完畢釋放後已逾3年，足認前開治療療程已收初步實效
    ，應重啟處遇程序，再予觀察、勒戒或強制戒治之機會（最
    高法院109年度台上字第3240號、第4105號判決意旨參照）
    。
　㈢又毒品危害防制條例第24條固於109年1月15日修正公布，迄
    未經行政院公告施行日期，亦即修正前規定「本法第20條第
    1項及第23條第2項之程序，於檢察官先依刑事訴訟法第253
    條之1第1項、第253條之2之規定，為附命完成戒癮治療之緩
    起訴處分時，或於少年法院（地方法院少年法庭）認以依少
    年事件處理法程序處理為適當時，不適用之。前項緩起訴處
    分，經撤銷者，檢察官應依法追訴。第1項所適用之戒癮治
    療之種類、其實施對象、內容、方式與執行之醫療機構及其
    他應遵行事項之辦法及完成戒癮治療之認定標準，由行政院
    定之」仍為現行有效之規定。是毒品危害防制條例於97年4
    月30日修正後，就18歲以上施用毒品者進入司法程序之戒癮
    治療方式，採取「觀察、勒戒或強制戒治」及「附命戒癮治
    療緩起訴」雙軌制，立法者旨在設計多元處遇，以達對施用
    毒品者有效治療、戒毒自新之目的，究應採機構或社區處遇
    方式，立法者賦予檢察官裁量權，「得」依職權於個案中具
    體審酌決定。準此，在同條例第20條第3項及第23條第2項修
    正施行後，有關同條例第24條規定之解釋及適用範圍，勢須
    參酌上揭修法意旨，在現行規範文義範圍內配合調整，以貫
    徹前述修法目的。從而，在施用毒品者第3犯（或第3犯以上
    ）如距最近1次觀察、勒戒或強制戒治執行完畢釋放後已逾3
    年者，檢察官仍得本於職權，就修正後毒品危害防制條例第
    20條第3項、第23條第2項及修正前毒品危害防制條例第24條
    等規定、立法目的，妥為斟酌、裁量是否聲請法院裁定觀察
    、勒戒或為附命完成戒癮治療之緩起訴處分，於此，法院原
    則上應尊重檢察官職權之行使，僅為有限之低密度審查。
四、按起訴之程序違背規定者，應諭知不受理之判決，為刑事訴
    訟法第303條第1款所明定。此所稱之起訴之程序違背規定，
    係指檢察官提起公訴之訴訟行為於程序上有違法律之規定而
    言。又初犯毒品危害防制條例第10條之罪者，或第3犯（或
    第3犯以上）距最近1次觀察、勒戒或強制戒治執行完畢釋放
    後已逾3年者，依現行毒品危害防制條例第20條、第23條、
    第24條等規定，本於上開對具治療成效之病患性毒品犯人，
    期能藉由強制治療之保安處分或社區處遇，戒除其身癮及心
    癮之立法本旨，均應經檢察官審酌、裁量採取「觀察、勒戒
    或強制戒治」或「附命戒癮治療緩起訴」之前置程序，行為
    人在觀察、勒戒或強制戒治執行完畢釋放後，或經「附命緩
    起訴」並完成戒癮治療後，3年內再犯同條之罪，或有第24
    條第2項經撤銷緩起訴處分者，始符合檢察官應依法起訴或
    聲請簡易判決處刑之要件，否則即與法定訴追之要件不符，
    縱其間曾因犯施用毒品罪經刑事處罰且未滿3年，然此既非
    屬上開規定之起訴要件，自不生影響（最高法院109年度台
    上字第3777號判決意旨參照）。而毒品危害防制條例第35條
    之1第2款後段規定「依修正後規定應為不起訴處分或不付審
    理之裁定者，法院或少年法院（地方法院少年法庭）應為免
    刑之判決或不付審理之裁定」之文義，所謂法院應為「免刑
    之判決」之情況，係以檢察官有應為不起訴處分之情形為前
    提，法院始能為免刑之判決，準此，在檢察官尚未本於職權
    就具體個案斟酌、裁量後決定聲請法院裁定觀察、勒戒或為
    附命完成戒癮治療之緩起訴處分前，法院無可審查檢察官是
    否為合義務性之裁量，自不宜逕依同條例第35條之1第2款後
    段規定，遽予認定有應為不起訴處分之情形而依職權裁定觀
    察、勒戒（或強制戒治）後為被告免刑之判決，應依首揭說
    明，認為本案訴訟條件欠缺且無從補正，為不受理之判決。
    至修正後毒品危害防制條例第35條之1 之立法理由固載明：
    「關於具體案件適用新舊法之說明如下：若該等案件於修正
    施行前已繫屬於法院或少年法院（地方法院少年法庭）者，
    為求程序之經濟，法院或少年法院（地方法院少年法庭）應
    依修正施行後之規定處理，即應依職權為觀察、勒戒或強制
    戒治之裁定。依修正施行後之規定，受觀察、勒戒人無繼續
    施用傾向者或強制戒治期滿後，應為不起訴處分或不付審理
    之裁定者，法院或少年法院（地方法院少年法庭）應為免刑
    之判決或不付審理之裁定」。立法者於立法說明所為立法指
    示，固為法律解釋方法之一種，然「法官應依據法律獨立審
    判」、「行為之處罰，以行為時之法律有明文規定者為限。
    拘束人身自由之保安處分，亦同」，憲法第80條、刑法第1
    條均有明文，是法院於裁判時，首應依憑現行有效之法律，
    參酌法律規定之文義、目的、整體法律規範之體系為綜合判
    斷，尚非單憑立法理由說明為據。本院審酌本次毒品危害防
    制條例修法本旨及理由，認施用毒品者第3犯（或第3犯以上
    ）如距最近1次觀察、勒戒或強制戒治執行完畢釋放後已逾3
    年者，檢察官仍得本於立法者所賦予之裁量權，依職權裁量
    是否聲請法院裁定觀察、勒戒或為附命完成戒癮治療之緩起
    訴處分，業如前述，則毒品危害防制條例第35條之1之立法
    理由認是類案件於修正施行前已繫屬於法院，法院應依職權
    裁定觀察、勒戒或強制戒治等旨，致使檢察官未及審酌、行
    使前揭裁量權，剝奪被告可能受為附命完成戒癮治療之緩起
    訴處分等非拘束人身自由處分之可能性，與同條例第20條、
    第23條之修正意旨及同條例第24條之立法本旨是否相合，尚
    非無疑，附此說明。
五、經查，被告前因施用毒品案件，經臺灣高雄地方法院以102
    年度毒聲字第748號裁定送觀察、勒戒後，經評定無繼續施
    用毒品之傾向，於103年1月27日執行完畢釋放出所，並經臺
    灣高雄地方檢察署檢察官以102年度毒偵緝字第341號、第34
    2號為不起訴處分確定。被告其後雖有因施用毒品案件經法
    院判處罪刑確定及執行完畢之情形，但迄今並無再受觀察、
    勒戒或強制戒治等保安處分之裁判及執行，有本院被告前案
    紀錄表在卷可憑。檢察官起訴被告本案犯施用第二級毒品罪
    之行為時間係108年4月5日，已在其最近一次觀察、勒戒執
    行完畢釋放（103年1月27日）後之3年後，揆諸前揭說明，
    本案檢察官之起訴，似已因法律修正之情事變更，致欠缺訴
    追條件，而被告施用第二級毒品犯行是否符合毒品危害防制
    條例第20條、第23條、第24條等規定，檢察官仍得本於職權
    ，具體審酌個案情節，裁量聲請法院裁定觀察、勒戒或為附
    命完成戒癮治療之緩起訴處分，抑或為其他適法處理，原審
    逕依職權裁定被告觀察、勒戒，是否允當，非無再事研求之
    餘地。抗告意旨認本件警方對被告所為之採尿過程有違法定
    程序，被告之尿液檢驗報告不得作為證據，是本件並無證據
    可證明被告有施用第二級毒品之行為，求為被告無罪之判決
    云云。惟本件警方對被告所為之採尿程序合法，被告之尿液
    檢驗報告得作為其於前揭時、地施用第二級毒品犯行之證據
    乙節，業據原裁定依憑卷內證據資料論據綦詳（見原裁定第
    2至8頁），核無違誤，抗告意旨復予爭執，固非可採，然原
    裁定既有上開違誤之處，自應由本院將原裁定予以撤銷，發
    回原審另為妥適之處理。
據上論斷，應依刑事訴訟法第413條前段，裁定如主文。　
中　　華　　民　　國　　109 　年　　11　　月　　19　　日
                  刑事第十九庭  審判長法　官  曾淑華
                                      法　官  許文章
                                      法　官  陳文貴
以上正本證明與原本無異。
不得再抗告。
                                      書記官  洪宛渝
中　　華　　民　　國　　109 　年　　11　　月　　19　　日